【裁判字號】    97,訴,1709
【裁判日期】    970819
【裁判案由】    清償借款
【裁判全文】
臺灣臺中地方法院民事判決            97年度訴字第1709號
原      告  合作金庫商業銀行股份有限公司
法定代理人  丙○○
訴訟代理人  甲○○
被      告  乙○○○ 國民
上列當事人間請求清償借款事件，本院於民國97年8月5日言詞辯
論終結，判決如下：
    主    文
被告於原告以新台幣玖拾伍萬伍仟伍佰零玖元，及其中新台幣玖
拾肆萬零陸佰陸拾壹元自民國九十七年五月七日起至清償日止，
按週年利率百分之三點四五五計算之利息，並自民國九十七年五
月七日起至清償日止，按上開利率百分之二十計算之違約金，就
訴外人江鄉中之財產強制執行無效果時，應給付之。
原告其餘之訴駁回。
訴訟費用新台幣壹萬零肆佰陸拾元由被告負擔。
    事實及理由
一、被告未於言詞辯論期日到場，亦未提出準備書狀作何聲明或
    陳述，核無民事訴訟法第386條各款所列情形，爰依原告聲
    請，由其一造辯論而為判決。
二、本件原告起訴原聲明求為：「被告應給付原告新台幣（下同
    ）955,509元，及自民國97年5月7日起至清償之日止，按週
    年利率百分之3.455計算之利息，並按上開利率百分之20計
    算之違約金」之判決。嗣於訴狀送達被告後，原告訴訟代理
    人於97年8月5日言詞辯論期日當庭陳明變更其聲明求為：「
    被告應給付原告955,509元，及其中940,661元自97年5月7日
    起至清償之日止，按週年利率百分之3.455計算之利息，並
    自97年5月7日起至清償日止，按上開利率百分之20計算之違
    約金」之判決，核為減縮其應受判決事項之聲明，與民事訴
    訟法第255條第1項第3款之規定並無不符，自為法之所許，
    合先敘明。
三、原告主張：訴外人江鄉中於95年7月27日邀同被告為保證人
    ，向原告借款230萬元，借貸期限自95年7月28日起至115年7
    月28日止，並約定利息按原告定儲指數利率加碼年息1.275
    ％浮動計息，且隨定儲指數利率變動而調整，目前利率為年
    息3.455％，應自95年7月28日起至97年7月27日止，按月付
    息；另自97年7月28日起至115年7月28日止，再依年金法按
    月攤還本息。若未按期給付本息，即喪失期限利益，全部債
    務視為到期，除仍按上開利率計付遲延利息外，其逾期清償
    在6個月以內者，並應按上開利率百分之10，超過6個月者，
    就超過部分，按上開利率百分之20加付違約金。惟訴外人江
    鄉中自96年1月28日起即未繳付本息，依約已喪失期限利益
    ，全部債務視為到期，原告遂聲請拍賣訴外人江鄉中所有供
    抵押之不動產而受償部分款項，現尚欠本金940,661元及自
    97年5月7日起算之利息、違約金，暨自96年3月1日起至97年
    5月6日止已到期尚未受償之違約金債權14,848元，以上合計
    955,509元。被告既為本件借款之保證人，依法即應負清償
    責任。爰依保證之法律關係，提起本件訴訟，請求被告償還
    本件借款。並聲明：被告應給付原告955,509元，及其中
    940,661元自97年5月7日起至清償日止，按週年利率百分之
    3.455計算之利息，並自97年5月7日起至清償日止，按上開
    利率百分之20計算之違約金。
四、原告主張之前開事實，業據其提出借據暨其他約定事項、放
    款支出傳票、收入傳票、本院民事執行處96年度民執三字第
    44909號強制執行金額計算書分配表及分配結果彙總表為證
    ，堪信為真正。
五、按抵押權所擔保者，除契約另有訂定外，固包括原債權、利
    息、遲延利息，及實行抵押權之費用（參看民法第861條）
    ，惟依民法第323條之規定，債務人所提出之給付，應先抵
    充費用，次充利息，再充原本。次按債務人對於同一債權人
    負有原本及利息數宗債務，苟其給付不足清償全部債務，除
    經債權人同意，得先充原本後充利息外，應先充利息後充原
    本，不許債務人僅以一方之意思予以變更，最高法院19年上
    字第989號判例參照。經查，據卷存前開分配表觀之，其上
    記載拍賣抵押物所得價款為1,505,000元，並不足以清償全
    部借款本息債務，是揆之上開規定及判例意旨，其清償次序
    自應先充費用、利息，再次充原本。而因違約金與利息之性
    質不同，我民法並無違約金先於原本抵充債務之規定，是該
    分配表以抵充執行費後所餘價款先抵充利息後，次即抵充違
    約金，殊非有據，依法應於抵充利息後，如有所餘再以之次
    充原本，則依此核算結果，原告對被告之借款債權本金金額
    應僅餘940,661元〔計算方式：955,509－14,848＝940,661
    〕，而非如該分配表所載之不足額955,509元。然因該分配
    表所載本件借款自96年3月1日起至97年5月6日止之違約金
    14,848元，係已發生之債權，故原告依法自可請求。準此以
    觀，本件原告得請求償還之數額，當包括前述尚欠之借款本
    金94 0,661元及已發生之違約金14,848元，合計955,509 元
    ，暨其中借款本金940,661元部分自97年5月7日起算之各該
    利息及違約金。
六、次按，保證人於債權人未就主債務人之財產強制執行而無效
    果前，對於債權人得拒絕清償，民法第745條定有明文。復
    按，保證債務非因主債務人絕無資力償還或償還不足時，債
    權人不得逕向保證債務人請求代償，亦經最高法院著有18年
    上字第93號判例可資參照。準此可知，普通保證，保證人於
    債權人未就主債務人之財產強制執行而無效果前，對於債權
    人得拒絕清償，此即學說上所謂之先訴抗辯權（或檢索抗辯
    權），為保證契約具有補充性之表徵。查被告既為本件借款
    之普通保證人，且主債務人即訴外人江鄉中又未依約履行此
    項借款債務，則原告本於保證之法律關係，請求被告代負償
    還責任，於法固屬有據。然因被告僅為普通保證人，且保證
    責任又屬補充責任，故縱使被告並未到場行使檢索抗辯權，
    然因被告之給付義務並未消滅，且原告訴訟代理人又自承已
    對主債務人之其他財產為假扣押等情（見本院97年8月5日言
    詞辯論筆錄第2頁），足見債權人之原告尚未就主債務人之
    財產強制執行而無效果前，即逕向保證人之被告為請求，故
    本院基於保證債務之補充特性，爰在原告訴之聲明為「被告
    應給付原告955,509元，及其中940,661元自97年5月7日起至
    清償之日止，按週年利率百分之3.455計算之利息，並自97
    年5 月7日起至清償日止，按上開利率百分之20計算之違約
    金」之範圍內，為附條件之判決，即判命「被告於原告以
    955,50 9元，及其中940,661元自97年5月7日起至清償之日
    止，按週年利率百分之3.455計算之利息，並自97年5月7日
    起至清償日止，按上開利率百分之20計算之違約金，就訴外
    人江鄉中之財產強制執行無效果時，應給付之」。而因本院
    命被告所為之給付與原告之聲明並非完全一致，故就原告逾
    上開給付範圍之請求，仍應認為無理由，予以駁回（按：即
    於主文欄為「原告其餘之駁回」之諭知）。
七、本件訴訟費用額確定為10,460元，由敗訴之被告負擔。
八、結論：本件原告之訴為有理由，依民事訴訟法第78條，判決
    如主文。
中    華    民    國    97    年    8     月    19    日
                  民事第二庭    法  官  吳美蒼
正本係照原本作成。
如對本判決上訴，須於判決送達後20日內向本院提出上訴狀。
中    華    民    國    97    年    8     月    19    日
                                書記官


司法院資訊處製作；財團法人民間司法改革基金會備份。
